【裁判字號】    97,易,2447
【裁判日期】    971106
【裁判案由】    傷害
【裁判全文】
臺灣臺北地方法院刑事判決              97年度易字第2447號
公  訴  人  臺灣臺北地方法院檢察署檢察官
被      告  乙○○
選任辯護人  林銘龍律師
上列被告因傷害案件，經檢察官提起公訴（97年度偵續字第469
號），本院判決如下：
    主  文
乙○○傷害人之身體，處拘役貳拾日，如易科罰金，以新臺幣壹
仟元折算壹日。
    事  實
一、乙○○於民國96年7 月13日22時45分許，行走於臺北市中山
    區○○○路○ 段201 巷與遼寧街63巷口時，適有戊○○駕駛
    不詳車牌號碼之自小客車搭載同事丁○○亦行經該處，卻因
    乙○○行進過於靠近路中，致使戊○○所駕駛前揭車輛無法
    通行，乃自後方對乙○○按鳴喇叭，希冀乙○○能予以禮讓
    ，惟乙○○置之不理，丁○○見狀，旋即下車與乙○○理論
    ，2 人因此發生口角爭執，乙○○竟基於傷害之犯意，在該
    處，與丁○○互毆，以致丁○○受有頭部外傷合併左額部挫
    傷、血腫、右上臂挫傷及後左背部挫傷之傷害（丁○○涉犯
    傷害罪部分，已經本院另案以97年度易字第1634號判決判處
    拘役30日）。
二、案經丁○○訴由臺北市政府警察局中山分局移送臺灣臺北地
    方法院檢察署檢察官偵查起訴。
    理  由
壹、程序方面：
    按被告以外之人於審判外之言詞或書面陳述，除法律有規定
    者外，不得作為證據；又被告以外之人於偵查中向檢察官所
    為之陳述，除顯有不可信之情況者外，得為證據，刑事訴訟
    法刑事訴訟法第159條第1項、第159條之1第2項分別定有明
    文。次按被告之反對詰問權，雖屬憲法第8條第1 項規定「
    非由法院依法定程序不得審問處罰」之正當法律程序所保障
    之基本人權及第16條所保障之基本訴訟權，不容任意剝奪。
    但詰問權係指訴訟上被告有在公判庭當面詰問證人，以求發
    現真實之權利，應認被告具有處分權，非不得由被告放棄對
    原供述人之反對詰問權。此與證據能力係指符合法律所規定
    之證據適格，而得成為證明犯罪事實存在與否之證據資格，
    性質上並非相同。被告得以詰問證人，以被告或其辯護人在
    場為前提。上開尚未經被告行使詰問權之被告以外之人於審
    判外向法官所為之陳述及於偵查中向檢察官所為之陳述，應
    屬未經完足調查之證據，非謂無證據能力，不容許作為證據
    ，最高法院著有95年度台上字第6675號判決意旨可參。查告
    訴人丁○○於檢察官偵訊時之證述，已經具結在卷，合於法
    定要件，復查無「顯有不可信之情況」，乃傳聞證據之例外
    情形，應有證據能力。抑且，告訴人於本院審理時經到庭接
    受詰問，並無妨礙被告之對質詰問權，告訴人於上開偵查中
    之陳述，應有證據能力。
貳、實體方面：
一、訊據被告乙○○矢口否認有何傷害犯行，辯稱：伊並無毆打
    告訴人，反而是遭告訴人毆打受傷。至告訴人身上傷勢應係
    遭友人架開及告訴人不斷毆打伊、對伊腳踢踹期間，造成自
    己之瘀傷。況縱令伊與告訴人有身體之接觸，且告訴人因此
    受傷，伊亦係正當防衛，而無構成傷害罪之餘地云云。經查
    ：
  (一)上揭犯罪事實，業經告訴人丁○○於偵查及本院審理中證述
    明確（見97年度偵續字第469 號偵查卷第14頁、本院97年10
    月23日審判筆錄第23頁至第24頁）、並有證人戊○○、甲○○、丙○○於本院審理中之證詞（見本院97年10月23日審判
    筆錄第19頁至第23頁、第3 頁至第9 頁、第17頁至第19頁）
    ，及博仁綜合醫院診斷證明書1 份在卷可稽。
  (二)雖被告一再辯稱：伊並無毆打告訴人，反而是遭告訴人毆打
    受傷云云。經查：依告訴人於偵查中證稱：按喇叭時，被告
    有說幹嘛按喇叭之類的話，伊下車後，被告就推伊一下，之
    後伊就跟被告打起來了，被告先打伊頭1 下，伊就打被告肚
    子，接下來就一陣亂打，就抱在一起，摔在地上，同事就將
    伊等拉開等語（見97年度偵續字第469 號偵查卷第14頁）；
    於本院審理中再證稱：96年7 月13日22時45分許有到長安東
    路與遼寧街續攤，是要到該巷子裡面的一家PUB ，當天是伊
    同事開車，到門口時，先放後座的同事下來後，繼續往前開
    ，伊前方右手邊就有壹個車位，被告在路中間，伊等按他喇
    叭，被告就回頭罵，伊就下車跟被告理論，後來伊與被告口
    角爭執，被告推伊，伊也有推被告，2 人就打起來了，被告
    打伊頭，伊就打被告肚子，後來拉扯摔在地上，這時同事丙○○就過來，把伊拉開來，拉伊到另外壹台車引擎蓋上面，
    伊有受傷等語（見97年10月23日審判筆錄第22頁至第24頁）
    ，前後指述一致，並無歧異。再依證人戊○○於本院審理中
    證稱：當天伊開車載告訴人、還有同事，共4 個人，伊開車
    到餐廳前，讓同事先下車，剩下伊跟告訴人在車上要去停車
    ，停車的路上遇到被告，因為被告擋在路上，伊就先按喇叭
    ，但是被告還是沒有離開，仍走在路中間，後來告訴人就下
    車，在伊車右前方與被告發生爭執，2 人一開始只是互相對
    罵，且愈來愈凶，後來伊覺得不對，伊下車欲走回餐廳，伊
    邊走邊回頭看，就發現被告與告訴人已經打起來。伊有看到
    2 人都有出拳打對方，伊緊張的開始叫同事，說2 人已經打
    起來，同事跑過去，伊也跟在後面跑過去，伊回到現場時，
    被告與告訴人2 人抱在一起倒在地，伊看到丙○○把告訴人
    拉起來，另一個同事擋在被告與告訴人中間，當時因為有車
    要過，伊即把車開走。伊當時看到告訴人額頭有瘀傷、也陪
    告訴人去驗傷等語（見本院97年10月23日審判筆錄第20 頁
    ）；證人丙○○於本院審理中證稱：伊當時是要進去餐廳吃
    飯，看不到告訴人，就到附近看一下找告訴人，後來有看到
    被告與告訴人2 人抱在一起躺在地上，人是在車旁邊，伊就
    上前把告訴人拉開等語（見本院97年10月23日審判筆錄第17
    頁）。綜析上開證人戊○○、丙○○所述，除與告訴人指述
    相互一致外，證人戊○○、丙○○僅為告訴人之同事，且與
    被告間並無恩怨關係，此為被告所不否認，證人戊○○、丙○○前開證言應無故意偏袒被告或告訴人之必要，另證人即
    被告之友人甲○○於本院審理中亦證稱：伊當時看到被告與
    告訴人2 人有在拉扯移動，伊看到被告與告訴人的手在拉來
    拉去等情（見本院97年10月23日審判筆錄第7 頁），核均與
    告訴人、證人戊○○、丙○○前開證述情節相吻合。再徵諸
    告訴人本案發生後旋即於96年7 月14日凌晨1 時5 分許前往
    博仁醫院就診，並經醫生診斷受有頭部外傷合併左額部挫傷
    、血腫、右上臂挫傷及後左背部挫傷之傷害，有前揭診斷證
    明書在卷可佐，且該傷勢應係遭被告毆打所致，亦如後所述
    （即理由貳一(三)），足認告訴人、證人戊○○及丙○○前開
    所為證述應屬實情，值堪信實。
  (三)被告雖另辯稱告訴人當日身上傷勢應係遭友人架開，或是告
    訴人不斷毆打被告、對被告腳踢踹期間，造成自己之瘀傷云
    云。惟觀諸本件告訴人所受傷勢，其中頭部外傷合併左額部
    挫傷、血腫、左背部挫傷部分，顯然非被告所稱是告訴人友
    人架開告訴人或告訴人對被告為暴行時，所能造成之傷勢甚
    明。再者，告訴人之友人縱於案發現場為平息被告與告訴人
    之爭執而架開告訴人，並接觸告訴人身體，理當不至於對告
    訴人身體造成挫傷結果之傷害為是，是本院認告訴人係因與
    被告為本件互毆行為而受有前開傷害，較屬合理，被告此部
    分辯稱，實無可採。基此，被告確實有於前開時間、地點，
    因讓路問題，與告訴人發生爭執，並與告訴人互毆，致告訴
    人受有頭部外傷合併左額部挫傷、血腫、右上臂挫傷及後左
    背部挫傷之傷害，甚為明確。
  (四)至被告辯稱：縱令曾與告訴人之身體有接觸，且告訴人因此
    受有傷害，伊亦係正當防衛，而無構成傷害罪之餘地乙節。
    惟按正當防衛必須對於現在不法之侵害始得為之，侵害業已
    過去，或無從分別何方為不法侵害之互毆行為，均不得主張
    防衛權，而衡之一般社會經驗法則，互毆係屬多數動作構成
    單純一罪而互為攻擊之傷害行為，縱令一方先行出手，而還
    擊之一方在客觀上苟非單純對於現在不法之侵害為必要排除
    之反擊行為，因其本即有傷害之犯意存在，則對其互為攻擊
    之還手反擊行為，自無主張防衛權之餘地（最高法院92年度
    台上字第3039號判決意旨參照）。查本件因讓路問題，被告
    與告訴人發生爭執，進而互毆，已經本院認定如前所述，是
    依前揭最高法院之判決見解，被告尚無得主張防衛之餘地，
    被告所辯，洵不足採。
  (五)另證人甲○○於本院審理中雖證稱：伊沒有看到被告有毆打
    告訴人、告訴人身上也看不出來有受傷等語（見97年10月23
    日審判筆錄第6 頁、第7 頁）；證人己○○於本院審理中亦
    證稱：駕駛者是男生下車後，大聲辱罵車後的被告，並對被
    告拳打腳踢，伊沒有看到被告打告訴人，伊也沒有看到告訴
    人有明顯外傷。伊往屋外看時，沒有看到被告與告訴人有拉
    扯動作等語（見97年10月23日審判筆錄第11頁、第13頁、第
    16頁），嗣經檢察官質問有無特別檢視告訴人受傷情形，證
    人甲○○則答稱：伊沒有去看告訴人傷勢等語（見97年10月
    23 日審判筆錄第8頁）；證人己○○答稱：告訴人是打人的
    人，伊不會特別去確認告訴人有無受傷等語（見97年10月23
    日審判筆錄第15頁）。查：告訴人確實有於前揭時、地遭被
    告毆傷乙節，已經本院認定如前所述，況且，以本案事發突
    然之情況下，證人甲○○又非本案當事人，且依證人甲○○
    證稱當天被告、告訴人拉扯移動情況等情（見本院97年10月
    23日審判筆錄第7頁），證人甲○○專注力不足，而未見聞
    被告有毆擊告訴人之事，尚屬合理。另依證人甲○○、己○○之證述，可推知證人甲○○、己○○均未親自檢視告訴人
    有無受傷情形，且以證人甲○○、己○○皆不諳醫學相關學
    識，及佐以告訴人受傷之位置，尚有部分係在右上臂、後左
    背部處，若未褪下上衣仔細端詳，本無從判斷告訴人所受之
    具體傷勢，故證人甲○○、己○○未能即時查知告訴人受傷
    情形，亦未悖離常情。抑且，依證人己○○證稱告訴人當時
    酒醉得很嚴重等情（見本院97年10月23日審判筆錄第12 頁
    ），則依此情觀之，反而是告訴人、證人戊○○證稱斯時係
    由證人戊○○駕駛車輛之情較為合理，證人己○○指稱本案
    是由告訴人駕駛車輛乙節，應非事實。基此，證人甲○○、
    己○○該等證言仍不足作為被告有利之認定。
  (六)綜上所述，被告前開所辯不足採信，本件事證明確，被告犯
    行已堪認定，應依法論科。
二、核被告所為，係犯刑法第277條第1項之普通傷害罪。爰審酌
    被告僅因讓路問題，發生口角爭執，即與告訴人互毆，造成
    告訴人受有前開傷害，所為實屬非是，且被告犯罪後，堅不
    吐實，及被告迄今仍未賠償告訴人所受之損害等一切情狀，
    量處如主文所示之刑，並諭知易科罰金之折算標準。
據上論斷，應依刑事訴訟法第299 條第1 項前段，刑法第277 條
第1 項、第41條第1 項前段，刑法施行法第1 條之1 ，判決處刑
如主文。
本案經檢察官楊雅清到庭執行職務。
中    華    民    國    97    年    11    月    6     日
                        臺灣臺北地方法院刑事第十七庭
                                      法  官  賴淑美
上正本證明與原本無異。
如不服本判決，應於判決送達後10日內向本院提出上訴狀 (應附
繕本)， 上訴於臺灣高等法院。
                                       書記官 許翠燕
中    華    民    國    97    年    11    月    7     日
附論罪科刑依據之法條：
刑法第277 條傷害人之身體或健康者，處三年以下有期徒刑，拘
役或一千元以下罰金。
犯前項之罪，因而致人於死者，處無期徒或七年以上有期徒刑，
致重傷者，處三年以上、十年以下有期徒刑。


司法院資訊處製作；財團法人民間司法改革基金會備份。
